ACORDAO-COMPLETO-2380093

ACÓRDÃO 466/2020 ATA 1/2020 - PRIMEIRA CÂMARA

VISTOS, relatados e discutidos estes autos de pensões militares deferidas pelo Comando da Marinha,
ACORDAM os Ministros do Tribunal de Contas da União, reunidos em sessão da Primeira Câmara, diante das razões expostas pelo Relator, com fundamento no art. 71, inciso III, da Constituição Federal e nos arts. 1º, inciso V, 39, inciso II, e 45 da Lei 8.443/1992, em:
9.1. considerar legais os atos de pensão militar de interesse das sras. Hylta Coimbra de Souza, Maria Teresinha Severo, Sonia Maria Campos Gomes, Maria Denair Barros Pereira, Claudiria Vicente da Costa, Fabiana dos Santos de Aquino e Marlene Cavalcanti Galvão, ordenando seu registro;
9.2. considerar ilegais os atos de concessão de interesse das sras. Gerciria dos Santos Soares, Eliana Pereira Tavares Raposo, Adriana Teixeira da Cunha Gomes de Matos, Claudia Teixeira da Cunha Nogueira e Luciana Teixeira da Cunha Dias, recusando seu registro;
9.3. dispensar o ressarcimento das quantias indevidamente recebidas, em boa-fé, pelas interessadas, consoante o Enunciado 106 da Súmula de Jurisprudência deste Tribunal;
9.4. determinar ao Comando da Marinha que:
9.4.1. faça cessar, no prazo de 15 (quinze) dias, contado a partir da ciência desta deliberação, os pagamentos decorrentes dos atos impugnados, sob pena de responsabilidade solidária da autoridade administrativa omissa, consoante disposto nos arts. 71, inciso IX, da Constituição Federal e 262 do Regimento Interno desta Corte;
9.4.2. dê ciência do inteiro teor desta deliberação às sras. Gerciria dos Santos Soares, Eliana Pereira Tavares Raposo, Adriana Teixeira da Cunha Gomes de Matos, Claudia Teixeira da Cunha Nogueira e Luciana Teixeira da Cunha Dias, alertando-as de que o efeito suspensivo proveniente da interposição de eventuais recursos, caso não providos, não as exime da devolução dos valores indevidamente percebidos após a notificação;
9.4.3. envie a esta Corte de Contas, no prazo de 30 (trinta) dias, por cópia, comprovante de que as interessadas tiveram ciência desta deliberação;
9.5. esclarecer à unidade de origem, com supedâneo no art. 262, § 2º, do Regimento Interno, que as concessões consideradas ilegais poderão prosperar mediante a emissão e o encaminhamento a este Tribunal de novos atos concessórios, escoimados da irregularidade apontada nestes autos;
9.6. determinar à Sefip que:
9.6.1. providencie a correção, no sistema e-Pessoal, do código de fundamentação legal da reforma do sr. Wilton Rocha de Souza, lançado no ato alusivo à sra. Hylta Coimbra de Souza (peça 3) , conformando-o com o apontamento feito pelo gestor de pessoal no campo "XI. Observações Preliminares";
9.6.2. monitore o cumprimento das medidas indicadas no item 9.4.

Apreciação, para fins de registro, de pensões militares concedidas pelo Comando da Marinha.

Primeira Câmara

Ministério da Defesa - COMANDO DA MARINHA.

3. Interessadas: Adriana Teixeira da Cunha Gomes de Matos (XXX.647.257-XX); Claudia Teixeira da Cunha Nogueira (XXX.443.797-XX); Claudiria Vicente da Costa (XXX.244.047-XX); Eliana Pereira Tavares Raposo (XXX.434.127-XX); Fabiana dos Santos de Aquino (XXX.631.087-XX); Gerciria dos Santos Soares (XXX.517.885-XX); Hylta Coimbra de Souza (XXX.195.737-XX); Luciana Teixeira da Cunha Dias (XXX.016.217-XX); Maria Denair Barros Pereira (XXX.510.057-XX); Maria Teresinha Severo (XXX.148.257-XX); Marlene Cavalcanti Galvão (XXX.549.684-XX); Sonia Maria Campos Gomes Fernandes (XXX.088.301-XX).

13.1. Ministros presentes: Walton Alencar Rodrigues (Presidente), Benjamin Zymler (Relator), Bruno Dantas e Vital do Rêgo.
13.2. Ministro-Substituto presente: Weder de Oliveira.

ACORDAO-COMPLETO-2437112

Acórdão 1291/2022 - Primeira Câmara

BENJAMIN ZYMLER

Trata-se de pensões militares concedidas pelo Comando da Marinha.
2.	A Secretaria de Fiscalização de Pessoal (Sefip) propõe, com a anuência do Ministério Público, o registro dos atos, à exceção daquele de interesse da sra. Hylta Coimbra de Souza, viúva do ex-capitão de corveta sr. Wilton Rocha de Souza. No caso, para a unidade técnica e o parquet, o benefício - calculado com base no posto ocupado pelo instituidor na ativa - deveria corresponder ao grau hierárquico imediato (capitão de fragata) , nos termos do art. 110 da Lei 6.880/1980.
	É o relatório.

não há

Procurador Sergio Ricardo Costa Caribé.

PENSÕES MILITARES. ILEGALIDADE E NEGATIVA DE REGISTRO DE TRÊS ATOS, REFERENTES A INSTITUIDORES AGRACIADOS - QUANDO JÁ REFORMADOS - COM ELEVAÇÃO DOS PROVENTOS MOTIVADA POR INVALIDEZ PERMANENTE (ART. 110 DA LEI 6.880/1980). AUSÊNCIA DE PREVISÃO LEGAL PARA CONCESSÃO DA VANTAGEM A MILITARES JÁ REFORMADOS. FALHA PRESENTE NOS BENEFÍCIOS PENSIONAIS. DETERMINAÇÕES. LEGALIDADE E REGISTRO DAS DEMAIS CONCESSÕES.

PENSÃO MILITAR (PMIL)

Secretaria de Fiscalização de Pessoal (SEFIP).

Em exame, dez pensões militares concedidas pelo Comando da Marinha.
2.	A Secretaria de Fiscalização de Pessoal (Sefip) propugna o registro dos atos, salvo aquele de interesse da sra. Hylta Coimbra de Souza. No caso, para a unidade técnica, os proventos da beneficiária não deveriam ser calculados com base no último posto ocupado pelo instituidor, o ex-capitão de corveta sr. Wilton Rocha de Souza, como consignado no título, mas no posto imediato, a saber, capitão de fragata.
3.	O Ministério Público põe-se de acordo.
4.	Divirjo parcialmente dos pareceres, como segue.
5.	Segundo informam os autos, o sr. Marcelino Dias Soares, graduado como Suboficial, foi transferido para a reserva remunerada em 1988, tendo, desde então, seus proventos calculados com base no soldo de Segundo-Tenente, com fulcro na regra prevista na redação primitiva do art. 50, inciso II, da Lei 6.880/1980 ("São direitos dos militares (...) a percepção de remuneração correspondente ao grau hierárquico superior ou melhoria da mesma quando, ao ser transferido para a inatividade, contar mais de 30 (trinta) anos de serviço") . Nessas condições, o militar foi reformado ex officio em 1997, ao atingir a idade limite de permanência na reserva remunerada.
6.	Anos mais tarde, em 2018, o título de inatividade do sr. Marcelino Dias Soares foi alterado (com efeitos retroativos a 2013) para vincular seus proventos ao soldo de Primeiro-Tenente, ou seja, dois graus hierárquicos acima daquele que o militar ostentava na atividade. O fundamento para tanto seria o disposto no art. 110, §§ 1º e 2º, da Lei 6.880/1980 (Estatuto dos Militares) , na redação dada pela Lei 7.580/1986:
"Art. 110. O militar da ativa ou da reserva remunerada, julgado incapaz definitivamente por um dos motivos constantes dos incisos I e II do art. 108, será reformado com a remuneração calculada com base no soldo correspondente ao grau hierárquico imediato ao que possuir ou que possuía na ativa, respectivamente. 
§ 1º Aplica-se o disposto neste artigo aos casos previstos nos itens III, IV e V do artigo 108, quando, verificada a incapacidade definitiva, for o militar considerado inválido, isto é, impossibilitado total e permanentemente para qualquer trabalho.
§ 2º Considera-se, para efeito deste artigo, grau hierárquico imediato:
a) o de Primeiro-Tenente, para Guarda-Marinha, Aspirante-a-Oficial e Suboficial ou Subtenente;
b) o de Segundo-Tenente, para Primeiro-Sargento, Segundo-Sargento e Terceiro-Sargento".
7.	Como se vê, o benefício previsto no art. 110 da Lei 6.880/1980, expressamente dirigido ao militar da ativa ou da reserva remunerada, não alcança o militar reformado.
8.	Sobre a questão, a jurisprudência do Superior Tribunal de Justiça (STJ) , intérprete último da lei federal, há muito se encontra pacificada, como ilustra o precedente adiante reproduzido:
"ADMINISTRATIVO. MILITAR. REFORMA. ALTERAÇÃO DE BENEFÍCIO. INCAPACIDADE SUPERVENIENTE. ART. 110, § 1º, C/C ART. 108, V, DA LEI 6.880/80. MILITARES DA ATIVA OU RESERVA REMUNERADA. RESTRIÇÃO. MILITAR JÁ REFORMADO. IMPOSSIBILIDADE. 1. A reforma do militar com a remuneração calculada com base no soldo correspondente ao grau hierárquico imediato ao que possuir ou que possuía na ativa, nos termos do art. 110, § 1º, c/c o art. 108, V, da Lei 6.880/80, restringe-se aos militares da ativa ou reserva remunerada, na exata disposição do caput do art. 110, não sendo possível a concessão de tal benesse àqueles militares já reformados. 2. Recurso especial não provido" (REsp 1.340.075/CE, Rel. Min. Castro Meira, Segunda Turma, julgado em 9/4/2013, DJe de 15/4/2013; ênfase acrescentada) .9.	O mesmo posicionamento foi encampado à unanimidade pelo Plenário desta Corte de Contas por meio do Acórdão 2.225/2019, de 18/9/2019.
10.	Pois bem, como o sr. Marcelino Dias Soares já se encontrava reformado quando reconhecido inválido, seus proventos não poderiam ser majorados com fulcro no art. 110, § 1º, do Estatuto.
11.	Assim, apresentam-se ilegais tanto a alteração da reforma do militar quanto, no que aqui interessa, o benefício pensional outorgado à viúva, sra. Gerciria dos Santos Soares.
12.	A propósito, não é demasiado assinalar que a relação jurídica de militares inativos com a União é substancialmente distinta daquela envolvendo suas pensionistas, de modo que não há que se falar, em favor destas, em eventual direito à conservação nos proventos de vantagens - ora reconhecidamente irregulares - indevidamente percebidas em vida pelo instituidor. 
13.	Aliás, o Supremo Tribunal Federal tem restringido até mesmo a eficácia de títulos executivos judiciais quando o titular do direito migra da condição de servidor ativo para a de servidor aposentado. No MS 30.725, por exemplo, o Ministro Gilmar Mendes anotou:
"Nesse sentido, a coisa julgada deveria ser invocada, a princípio, para efeitos de pagamento de vencimentos, o que não significa, necessariamente, que essa proteção jurídica se estenda, desde logo, para o cálculo dos proventos, o qual deve ser analisado caso a caso, sob pena de reconhecer-se a perpetuação de um direito declarado a ponto de alcançar um instituto jurídico diverso: o instituto dos proventos."
14.	Também ilegais, por apresentarem falhas similares, os atos alusivos às pensões instituídas pelos srs. Juracy Pereira da Costa (em favor de sua filha, sra. Eliana Pereira Tavares Raposo) e José Maria Teixeira da Cunha Sobrinho (em favor de suas filhas, sras. Adriana Teixeira da Cunha Gomes de Matos, Claudia Teixeira da Cunha Nogueira e Luciana Teixeira da Cunha Dias) . 
15.	O primeiro militar, Suboficial reformado em 1988 com os proventos de Segundo-Tenente, por contar mais de 30 anos de serviço, teve seu benefício alterado, em 2015 (com efeitos retroativos a 2011) , para o grau de Primeiro-Tenente.
16.	O segundo, Capitão de Corveta reformado em 2002 com proventos do posto, por contar menos de 30 anos de serviço, teve seu benefício alterado, em 2010 (com efeitos retroativos a 2009) , para o posto de Capitão de Fragata.
17.	Em ambos os casos, como se vê, as alterações decorreram da indevida aplicação da regra do art. 110, § 1º, da Lei 6.880/1980 a militares então já reformados.
18.	Portanto, as pensões deixadas por ambos os instituidores, por contemplarem a melhoria indevida, devem ter seu registro negado.
19.	O ato relativo à pensão instituída pelo sr. Wilton Rocha de Souza, por outro lado, diferentemente do que entendem a Sefip e o Ministério Público, encontra-se perfeitamente apto ao registro pelo Tribunal.
20.	De fato, embora o órgão de origem tenha se equivocado no lançamento, no sistema e-Pessoal, do código de fundamentação legal da reforma do militar (REF-13, em vez de REF-12) , o próprio gestor de pessoal, uma vez advertido a respeito pelo sistema, esclareceu não se aplicar à hipótese a disciplina do § 1º do art. 110 da Lei 6.880/1980, ou seja, o instituidor, quando reformado, não se encontrava "impossibilitado total e permanentemente para qualquer trabalho" (cf. peça 3, p. 3) . Logo, o cálculo dos proventos com base no último posto do militar na ativa apresenta-se correto.
21.	Independentemente disso, lembro, de passagem, que, mesmo que o apontamento da unidade técnica fosse procedente, não poderia esta Corte - por via oblíqua - patrocinar a elevação do valor do benefício previdenciário concedido pela administração.
22.	Assim, paralelamente ao registro do ato, cumpre ordenar à Sefip que, nos termos do art. 6º, § 1º, inciso II, da Resolução 206/2007, providencie a correção, no sistema e-Pessoal, do código de fundamentação legal da reforma do instituidor.
23.	Finalmente, quanto às demais concessões tratadas no processo, acompanho a proposição dos pareceres técnicos, favoráveis ao registro.
TCU, Sala das Sessões Ministro Luciano Brandão Alves de Souza, em 28 de janeiro de 2020.
BENJAMIN ZYMLER 
Relator